【裁判字號】    99,抗,244
【裁判日期】    990702
【裁判案由】    聲請單獨宣告沒收違禁物
【裁判全文】
臺灣高等法院刑事裁定                   99年度抗字第244號
抗  告  人
即  聲請人  臺灣桃園地方法院檢察署檢察官
被      告  甲○○
上列抗告人因聲請單獨宣告沒收違禁物案件，不服臺灣桃園地方
法院中華民國99年1 月11日裁定（99年度聲字第13號），提起抗
告，本院裁定如下：
    主  文
原裁定撤銷，發回臺灣桃園地方法院。
    理  由
一、聲請意旨：被告甲○○所涉臺灣桃園地方法院檢察署91年度
    偵字第21892 號違反毒品危害防制條例案件，前經法院判決
    無罪確定在案，惟扣案之安非他命1包（淨重1公克），屬第
    二級毒品，係毒品危害防制條例第18條第1 項所規定之違禁
    物，為此，爰依刑法第38條第1項、第2項、第40條但書（註
    ：應為修正後同條第2項之誤）規定，聲請法院宣告沒收。
二、原裁定意旨略以：被告甲○○於民國（下同）91年12月1 日
    晚間9時30分許，在桃園縣龜山鄉○○○街3巷巷口，為警以
    「陷害教唆」方式設計誘陷犯罪，查獲甲基安非他命1 包（
    驗餘淨重0.7635公克，聲請書誤繕為安非他命，併予更正）
    ，因認有販賣第二級毒品罪嫌，爰經臺灣桃園地方法院檢察
    署檢察官以91年度偵字第21892 號提起公訴，迭經歷審法院
    審理結果，終經本院以98年度重上更(三)字第68號判決，判處
    被告無罪，復經最高法院以98年度台上字第6897號判決，上
    訴駁回而確定等情，業經核閱該案卷宗無訛，堪以認定。惟
    該案終審法院審認之事實，乃被告為警違法之「陷害教唆」
    ，以致被告將其為警查獲前半小時，在桃園縣桃園市桃園火
    車站統領百貨附近，甫自真實姓名年籍不詳綽號「阿國」之
    成年男子處所購得俾己施用之甲基安非他命1 包，轉念惹起
    販賣第二級毒品之犯意，然其本無意販賣甲基安非他命，亦
    無意圖販賣而持有前開毒品之行為，執此，被告究係何故持
    有扣案之甲基安非他命1 包，此究否屬本案「販賣第二級毒
    品案」所查獲之毒品，抑或為被告另涉他刑事犯罪而查獲之
    毒品，顯有疑問。再參酌被告於上述時地為警查獲後，因施
    用第二級毒品犯行，前經臺灣桃園地方法院以92年度毒聲字
    第936 號裁定施以觀察、勒戒，復經福建金門地方法院檢察
    署以92年度毒偵字第19號為不起訴處分確定乙節，則由被告
    於其被訴販賣第二級毒品案件第一審審理時所述，該扣案之
    甲基安非他命1 包，係己施用等語明確（見原審91年度訴字
    第585號刑事卷第231頁、第275 頁），是被告當日為警所查
    獲之甲基安非他命1 包，最多僅祇為施用第二級毒品案件，
    抑或因未及施用而屬單純持有第二級毒品案件所查獲之毒品
    ，要非可認屬其被訴「販賣第二級毒品案」所查獲之毒品，
    自無從於本件聲請沒收事件作為沒收之依據。且該扣案之甲
    基安非他命1 包，迭據被告被訴販賣第二級毒品案之歷審法
    院敘明與此案無關，不足佐為犯罪之證明綦詳，準此，聲請
    人就當日所查獲之甲基安非他命1 包，因其未及施用旋為警
    查獲，然檢察官對此持有第二級毒品之行為，未據有何起訴
    、緩起訴處分，抑或為不起訴處分之資料，甚未於被告所涉
    施用第二級毒品案件中，作為該案所查獲之毒品，而據以聲
    請宣告沒收，自難謂業經偵查終結，當應由檢察官續行偵查
    為宜。被告甲○○既於上揭時地為警查獲持有第二級毒品甲
    基安非他命1 包，尚另涉有施用第二級毒品犯行，抑或有單
    純持有第二級毒品之罪嫌，聲請人當應視情狀於被告涉嫌之
    各該案件中據以作為證據使用，並憑此於該另案中併同聲請
    沒收，抑或基此為單獨宣告沒收，故在被告所涉其他毒品罪
    嫌未經檢察官偵查終結前，聲請人遽以此聲請法院單獨宣告
    沒收，顯與法不合。聲請人本件聲請，欠乏依據，應予駁回
    等語。
三、檢察官抗告意旨略以：受刑人甲○○所涉臺灣桃園地方法院
    檢察署91年度偵字第21892號違反毒品危害防制條例案件，
    前經法院判決無罪確定在案，惟扣案之安非他命1包（淨重1
    公克）既屬第二級毒品，仍屬毒品危害防制條例第18條第 1
    項所規定之違禁物，依法自應聲請法院宣告沒收。縱被告持
    有毒品行為，可能另涉施用或持有第二級毒品罪嫌，惟被告
    既於本件為警查獲後，因施用第二級毒品犯行，前經施以觀
    察勒戒，復經不起訴處分確定，則被告無論施用或持有第二
    級毒品犯行，均因屬同一觀察勒戒程序之施用毒品犯行或為
    施用毒品犯行所吸收，而無庸另行追訴，本件扣案第二級毒
    品，自應予以單獨宣告沒收等語。
四、經查：
  (一)按查獲之毒品及專供製造或施用毒品之器具，不問屬於犯人
    與否，沒收銷燬之，毒品危害防制條例第18條第1 項前段定
    有明文。又違禁物得單獨宣告沒收；若案件未起訴者，應由
    檢察官聲請法院以裁定沒收之，刑法第40條第2 項定有明文
    ，並經司法院18年院字第67號著有解釋。復按「刑罰法令關
    於沒收之規定，有採職權沒收主義與義務沒收主義。職權沒
    收，指法院就屬於被告所有，並供犯罪所用或因犯罪所得之
    物，仍得本於職權為斟酌沒收與否之宣告，例如刑法第38條
    第1項第2款、第3款、第3項前段等屬之。義務沒收，又可分
    為絕對義務沒收與相對義務沒收二者。前者指凡法條規定『
    不問屬於犯人與否，沒收之。』者屬之，法院就此等之物，
    無審酌餘地，除已證明毀滅外，不問屬於犯人與否或有無查
    扣，均應沒收之，例如刑法第200條、第205條、第209 條、
    第219條、第266條第2項、毒品危害防制條例第18條第1項前
    段等屬之；後者則係指供犯罪所用、預備用或因犯罪所得，
    以屬於被告所有者為限，始應予以沒收，例如毒品危害防制
    條例第19條第1項前段是。」（最高法院89年度台上字第560
    5號、96年台上字第7069 號刑事判決意旨參照）。再按沒收
    為從刑之一種，依主從不可分之原則，應附隨緊接於主刑之
    下而同時宣告，惟參以刑法第39條所定「得專科沒收」，與
    第40條所定「得單獨宣告沒收」，足證沒收雖原為從刑，但
    與主刑並非有必然牽連關係。準此，法院受理檢察官之聲請
    單獨宣告沒收違禁物時，僅應就聲請人所聲請之物品是否為
    違禁物，並有無本案業經起訴加以判斷。至於該違禁物是否
    作其他證明之用，尚非受理聲請之法院於裁定准否宣告沒收
    所應斟酌之事項。
  (二)查本件扣押之甲基安非他命1 包（驗餘淨重0.7635公克），
    確屬第二級毒品甲基安非他命等情，國防部憲兵司令部刑事
    鑑識中心92年8月26日（92）宇鑑字第11613號鑑驗通知書一
    紙可稽（見原審卷第18頁）。而被告所涉販賣第二級毒品案
    件既經最高法院98年台上字第6897號判決駁回上訴無罪確定
    在案，且被告所涉施用第二級毒品甲基安非他命犯行，亦經
    原審以92年毒聲字第936 號裁定施以觀察、勒戒，復經福建
    金門地方法院檢察署檢察官以92年度毒偵字第19號不起訴處
    分確定，此有前開裁定及不起訴書在卷可憑（見原審聲字第
    13號卷第5至9頁、11頁），是被告所涉違反毒品危害防制條
    例案件，嗣要無經檢察官起訴，而由法院予以審理之可能。
    依前揭說明，檢察官聲請單獨將上開扣案毒品沒收銷燬，於
    法有據，應予准許。原審未予審酌，逕以扣案毒品與被告本
    案販賣第二級毒品之犯行無涉，且仍有作為認定被告施用或
    單純持有毒品案件證據之必要，檢察官亦未再就此部分對被
    告另為持有第二級毒品之刑事訴追、緩起訴或不起訴處分，
    亦未於所涉施用毒品案件，作為該案查獲毒品據以聲請沒收
    云云，遽而駁回抗告人之聲請，尚非無再行斟酌之餘地。抗
    告人提起抗告指摘及此，尚非全無理由，自應由本院將原裁
    定撤銷發回原審法院更為適法之處理。
據上論結，應依刑事訴訟法第413條前段，裁定如主文
中    華    民    國    99    年    7     月    2     日
                  刑事第十庭審判長法  官  陳榮和
                                  法  官  黃斯偉
                                  法  官  李春地
以上正本證明與原本無異。
不得再抗告。
                                  書記官  蘇秋
中    華    民    國    99    年    7     月    2     日

司法院資訊處製作；財團法人民間司法改革基金會備份。
